【裁判字號】    99,消債更,18
【裁判日期】    991011
【裁判案由】    更生事件
【裁判全文】
臺灣臺東地方法院民事裁定            99年度消債更字第18號
聲  請  人  乙○○
上列當事人聲請消費者債務清理之更生事件，本院裁定如下：
    主      文
聲請人乙○○於中華民國99年10月11日16時起，開始更生程序。
命司法事務官進行本件更生程序。
聲請人應於本裁定送達後7日內，預納郵務送達費新臺幣1,720元
。
    理      由
壹、按(一)「債務人對於金融機構因消費借貸、自用住宅借款、信
    用卡或現金卡契約而負債務，在聲請更生前，應提出債權人
    清冊，以書面向最大債權金融機構請求協商債務清償方案，
    並表明共同協商之意旨」、「協商不成立時，應付與債務人
    證明書」消費者債務清理條例（下稱同條例）第151條第1項
    、第4項定有明文；(二)「債務人與金融機構協商成立者，不
    得聲請更生或清算。但因不可歸責於己之事由，致履行顯有
    重大困難者，不在此限」、「本條例施行前，債務人依金融
    主管機關協調成立之中華民國銀行公會會員，辦理消費金融
    案件無擔保債務協商機制與金融機構成立之協商，準用前項
    之規定」，消費者債務清理條例（下稱同條例）第5項至第6
    項；(三)「債務人不能清償債務或有不能清償之虞者，得依本
    條例所定更生或清算程序，清理其債務。」（同條例第3條
    ）；(四)「債務人無擔保或無優先權之債務總額未逾新臺幣1,
    200萬元者，於法院裁定開始清算程序或宣告破產前，得向
    法院聲請更生。」（同條例第42條第1項）；(五)「法院開始
    更生程序之裁定，應載明其年、月、日、時，並即時發生效
    力。前項裁定不得抗告，並應公告之。」（同條例第45條）
    ；(六)法院開始更生程序後，得命司法事務官進行更生程序（
    同條例第16條第1項）。(七)又「受扶養權利者，以不能維持
    生活而無謀生能力者為限。」，民法第1117條定有明文。
貳、本件聲請意旨略以：
    伊於5年內未從事營業活動，雖在本條例施行前，曾與國泰
    世華銀行（即當時之最大無擔保債權銀行）成立協商，達成
    ：自民國95年10月起每期清償新臺幣（下同）17,600元之協
    議，惟以聲請人當時每月之薪資新臺幣（下同）25,000元計
    ，在扣除自己每月必須之生活費用，及扶養未成年子女郭胤
    辰（即聲請人未成年子女、90年7月出生）、郭俐文（即聲
    請人未成年子女、92年11月出生）後，顯無力繼續繳納依上
    開協議應繳之金額，據此前揭毀諾，顯非可歸責聲請人之事
    由，致履行顯有重大困難。而本件聲請時已累計無擔保或無
    優先權之債務總金額約153萬元，故聲請人資產總價值並不
    足清償債務總金額，爰在未經法院裁定開始清算程序或宣告
    破產前，向本院聲請更生等語。
參、經查：
一、聲請人主張之前揭事實，業據提出：聲請人身份證、依「中
    華民國銀行公會會員辦理消費金融案件無擔保債務協商機制
    」於民國95年9月15日所成立之協議書（下稱系爭協議）、
    臺灣電力公司99年6月電費及收據、遠傳電信費收據、勞保
    、健保費收據；郭胤辰之學雜費收據影本，及戶籍謄本、財
    產及收入狀況說明書、債權人清冊、勞工保險被保險人投保
    資料表、財團法人金融聯合徵信於99年7月26日所出具聲請
    人之當事人查詢個人資料（信用報告）回覆書；聲請人、郭
    忠信（即聲請人之配偶）、郭胤辰、郭俐文分別於98年度之
    綜合所得稅各類所得資料清單、財政部臺灣南區國稅局財產
    歸屬資料清單等證據資料為證｛見本院卷（下同）第7頁至
    第44頁｝，堪可認定為真實。
二、至於聲請人：
  (一)名下並無任何之財產，5年內亦未從事營業活動（第23頁至
    第28頁：財政部臺灣南區國稅局於99年7月20日所核發之財
    產歸屬資料清單），98年度之綜合所得額為3,115元（第29
    頁：各該年度綜合所得稅查詢資料）。而聲請人在書狀所陳
    ：目前從事美髮設計師、每月薪資約25,000元等情，參諸卷
    內證據資料（第4頁背面、第10頁：聲請狀、勞工保險被保
    險人投保資料表），堪可認定為真實。
  (二)至於為使負債務之消費者，得依本條例所定程序清理其債務
    ，以調整其與債權人及其他利害關係人之權利義務關係，保
    障債權人之公平受償，謀求消費者經濟生活之更生及社會經
    濟之健全發展，而制定本條例。故對債務人之支出，自不應
    過於浮寬，但仍應得以維持債務人家庭合理之基本生活所需
    範圍內，所為必要之支出，核先敘明。而依據內政部主計處
    所公佈之98年度臺灣省每人每月最低生活費標準為9,829元
    （已包含食衣住行費用）。故參酌郭忠信（即聲請人之配偶
    、56年3月出生），正值壯年，自宜與聲請人均分對郭胤辰
    、郭俐文之扶養費。故聲請人每月扶養上開未成年子女之費
    用合計宜為9,829元（9,829元未成年子女2人扶養義務
    人2 人）。職是，以聲請人目前每月之收入25,000元，扣除
    自己生活之必須費用9,829元、前揭子女之扶養費9,829元後
    ，餘款約為5,343元。
  (三)雖聲請人在本條例施行前，曾依「中華民國銀行公會會員辦
    理消費金融案件無擔保債務協商機制」，並於95年9月15日
    與國泰世華銀行（即當時最大之無擔保債權銀行）成立協商
    ，達成：自95年10月起、分108期、利率為百分之6、每期清
    償17,600元，至全部清償完畢為止之協議（即系爭協議，第
    12頁：協議書影本）。惟：以聲請人目前之收入扣除支出後
    ，顯已不足清償依系爭協議所訂按月應繳之金額甚明。據此
    ，聲請人嗣未能繼續履行系爭協議，以其客觀收入，顯不足
    以長期持續履行系爭協議應償還之款項，故應非屬聲請人在
    系爭協議後，有故意浪費或其他不利償還之行為。職是，系
    爭協議係因不可歸責於聲請人之事由，致其履行顯有重大困
    難乙情，應勘認定。
  (四)而聲請人迄今在金融機構所負無擔保或無優先權債務約為15
    3萬（第13頁至第24頁：聲請人之債權人清冊、財團法人金
    融聯合徵信中心於99年7月26日所出具當事人查詢個人資料
    回覆書）。據此，聲請人之資產總價值扣除債務總金額後，
    顯有不能清償債務之虞，堪可認定。
四、綜上所述，本院考量上情；及聲請人之財產、信用、勞力、
    技術後，認聲請人顯有不能清償債務之虞，應為昭然。至聲
    請人在本條例施行前，雖依金融主管機關協調成立之中華民
    國銀行公會會員辦理消費金融案件無擔保債務協商機制，與
    金融機構成立之協商，但因不可歸責於己之事由，致履行顯
    有重大困難。復未經法院裁定開始清算程序或宣告破產（同
    條例第13條）；而無擔保或無優先權之債務總額未逾1,200
    萬元（同條例第42條）；又無同條例第6條第3項、第8條、
    第46條各款所定應駁回更生聲請之事由。則聲請人於本件更
    生之聲請，洵屬有據，應予准許，爰併依同條例第16條第1
    項規定，命司法事務官進行更生程序，並裁定如主文所示。
五、至於法院裁定開始更生程序後，對於債務人不得開始或繼續
    訴訟及強制執行程序。但有擔保或有優先權之債權，不在此
    限（同條例第48條第2項）。
六、而本件司法事務官於進行更生程序，於協助債務人提出更生
    方案時，應注意更生方案需酌留債務人生活上應變所需費用
    ，並依社會常情衡量債務人之償債能力，依此協助債務人擬
    定公允之更生方案，始符消費者債務清理條例重建債務人經
    濟生活之立法目的，附此敘明。
七、本件有命聲請人預納郵務送達費用之必要，並以債權人、債
    務人合計8人，以每人送達10次、每次郵務送達費34元計，
    扣除已繳納之聲請費1,000元估算後，聲請人應預納之費用
    為1,720元（計算方式：8人34元10次－1,000元）（
    本件必要費用係預納，如有剩餘則退還予聲請人）。
中    華    民    國    99    年    10    月    11    日
                        民事庭  法  官  陳兆翔
上為正本係照原本作成。
本件不得抗告。
本裁定已於99年10月11日16時公告。
中    華    民    國    99    年    10    月    11    日
                                書記官  吳明學

司法院資訊處製作；財團法人民間司法改革基金會備份。
